【裁判字號】    96,重訴,234
【裁判日期】    970930
【裁判案由】    塗銷抵押權登記
【裁判全文】
臺灣板橋地方法院民事判決             96年度重訴字第234號
原      告  乙○○
            己○○
                      樓
            丙○○
            辛○○
            壬○○
                      之4
上五人共同
訴訟代理人  劉錦隆律師
原      告  庚○○
            戊○○
                      樓
            丁○○
被      告  甲○○
訴訟代理人  黃璧川律師
上列當事人間請求塗銷抵押權登記事件，經本院於民國97年9 月
16日言詞辯論終結，判決如下：
    主  文
確認被告就原告公同共有如附表所示之不動產，於民國九十一年
十一月二十六日，以91年北中登字第481770號收件，所設定之金
額新臺幣壹仟貳佰萬元，清償期為民國一百三十一年十一月二十
五日之抵押權登記所擔保之債權不存在。
被告應將第一項之抵押權登記予以塗銷。
訴訟費用由被告負擔。
    事實及理由
一、按確認法律關係之訴，非原告有即受確認判決之法律上利益
    者，不得提起；確認證書真偽或為法律關係基礎事實存否之
    訴，亦同，民事訴訟法第247 條第1 項定有明文。又所謂即
    受確認判決之法律上利益，係指法律關係之存否不明確，原
    告主觀上認其在法律上之地位有不安之狀態存在，且此種不
    安之狀態，能以確認判決將之除去者而言，若縱經法院判決
    確認，亦不能除去其不安之狀態者，即難認有受確認判決之
    法律上利益，此有最高法院52年台上字第1240號判例可資參
    照。本件依原告所提出之土地及建物登記謄本，其上確實載
    有就原告庚○○對被告所負之債務金額為新臺幣（下同）12
    ,000,000 元 之債務，設定抵押權以為擔保等情，惟原告則
    以原告庚○○與被告間並無上開債權債務關係，系爭抵押權
    設定係屬通謀虛偽意思表示為由而否認上情，而依原告上揭
    所提出之資料，客觀上確有使人誤認原告庚○○與被告間有
    債權債務關係存在之虞，且原告所共有上開房地因設有前揭
    抵押權，亦致有受拍賣抵押物不利益之虞，使原告私法上之
    地位有受侵害之危險，而有訴請判決確認抵押權所擔保之債
    權不存在之必要，且此項不明確亦非不得以確認之訴予以排
    除，是揆諸前揭判例意旨，即應認原告有受確認判決之法律
    上利益，而得以提起本件確認之訴，合先敘明。
二、原告起訴主張：
(一)、緣如附表所示之不動產原為原告庚○○所有，原告乙○○、
    己○○、丙○○、辛○○、壬○○、戊○○、丁○○均為原
    告庚○○之女兒。原告庚○○於民國91年11月26日將系爭不
    動產設定金額為12,000,000元之抵押權給被告，再於92年1
    月30日將系爭不動產贈與其配偶劉江碧容。嗣劉江碧容不幸
    於95年8 月11日死亡，故系爭不動產由原告共同繼承，應繼
    分各為八分之一，現仍登記為八人公同共有。
(二)、原告庚○○家產頗豐，被告之生活費、教育費都是原告庚○○負擔，原告庚○○不可能向被告借貸款項，且設定系爭抵
    押權當時被告年僅27歲，應無資力借貸12,000,000元巨額款
    項給原告庚○○。系爭抵押權應係原告庚○○與被告通謀虛
    偽設定，依民法第87條規定應無效，原告應得依民法第767
    條規定，請求被告塗銷。且縱認系爭抵押權並非原告庚○○
    與被告通謀虛偽設定，惟被告並未給付任何借款給原告庚○○，被告既無抵押債權存在，亦應將系爭抵押權登記予以塗
    銷。並聲明求為判決：如主文第1 項、第2 項所示。
三、被告則以：被告為原告庚○○之孫。因原告庚○○年紀已高
    ，遂於91年11月間將其名下房屋委託被告之祖母劉江碧容處
    理分配，並分別移轉名下所有之不動產予各個原告所有。因
    被告為原告庚○○之男性長孫，原告庚○○欲將其名下部分
    不動產由被告繼承，惟因當時若立即將不動產移轉登記予被
    告名下，將繳納高額之贈與稅，原告庚○○當時並無足額現
    金繳納贈與稅，遂將系爭不動產設定抵押權予被告，並與原
    告約定，若將來處分系爭不動產時，需扣留12,000,000 元
    給被告做為長孫額，亦即原告庚○○以將來處分系爭房屋為
    條件贈與12,000,000元予被告，系爭抵押權之設定登記並非
    通謀虛偽意思表示等語，資為抗辯，並聲明求為判決：駁回
    原告之訴。
四、原告主張系爭不動產為渠等公同共有，且該房地之土地暨建
    物登記簿上確實登記有原告庚○○為「債務人兼設定義務人
    」，設定12,000,000元之抵押權予被告，並於91年11月26日
    向臺北縣中和地政事務申請抵押權設定登記，經該地政事務
    所於同日登記完竣等情，為兩造所不爭執，並有土地暨建物
    第二類謄本影本各1 份附卷可稽，自堪信其為真實。惟原告
    另主張原告庚○○與被告間，並無系爭抵押權所擔保之債權
    存在，系爭抵押權應予塗銷之事實，則為被告所否認，並以
    前揭情詞置辯。是以本件兩造之爭執要旨，厥在於原告庚○○與被告間，是否有系爭抵押權所擔保之債權債務關係存在
    ？茲析述如下。
五、按確認法律關係不存在之訴，如被告主張其法律關係存在時
    ，應由被告負舉證責任，有最高法院42年台上字第170 號判
    例意旨可資參照。本件原告係否認原告庚○○與被告間有12
    ,000,000 元 之債權債務關係存在，而提起消極確認之訴，
    按照上開舉證責任分配之原則，即應由主張債權關係存在之
    被告，就成立債權契約之事實負舉證之責，且如被告不能立
    證或其提出之證據不足採用，則原告之訴即應認為有理由，
    無庸另行立證，亦有最高法院19年上字第385 號、28年上字
    第11號判例意旨可供參照。依此，本件係屬消極確認之訴，
    且原告既否認原告庚○○與被告間有12,000,000元之債權債
    務關係，依舉證責任分配之原則，自應由被告就上開抗辯負
    舉證之責。
六、經查，原告戊○○於96年9月11日到庭具結陳稱：「（問：
    系爭二棟房子，你父親分別有設定債權金額12,000,000元抵
    押權給被告，這件事你是否知悉？）當時是我父親想要處理
    他的財產，就想說這二棟房子要給長孫即被告，但是因為當
    時要過戶要繳納贈與稅，我父親沒有現金繳納高額的贈與稅
    ，所以才利用設定抵押的方式，言明要給長孫的意思。至於
    我父親其他的財產，每個女兒都已經各自分配，並且已經過
    戶完成，所以這二棟房子原本先過戶在我母親名下，我母親
    也表示等她過世之後，這兩棟房子也要給長孫即被告的。」
    、「（問：為何這兩棟房子要先過戶給你母親名下？）這兩
    棟房子還在我父親名下的時候，我父親就已經明白表示這兩
    棟房子是要過戶給長孫的，所以先設定抵押權給被告，之後
    因為我母親名下都沒有財產，所以才過戶給我母親，但是我
    父親跟我母親仍然表示這兩棟房子將來是要留給長孫的，並
    書立委託書及同意書各1 紙，且都經過原、被告同意過。」
    等語，並提出委託書及同意書各1 紙為證。經核原告戊○○
    提出之委託人為原告庚○○於91年10月12日書立委託書內容
    ，其前言處固記載：本人因為年紀已高，無法正確判斷將本
    人名下不動產分配於七名女兒名下，今全權委託由本人配偶
    劉江碧容女士處理，並分配一切不動產坐落地點如下等語，
    其後則記載10處不動產之地址，並就其中編號9 、10即系爭
    不動產係記載移轉予配偶即劉江碧容名義，然並未有任何關
    於系爭不動產將移轉被告，或預先設定12,000,000元抵押權
    以擔保被告受贈系爭不動產之債權之記載，此有經原告辛○○、壬○○、戊○○、被告為見證人，原告庚○○為委託人
    所書立之委託書1 紙附卷可稽；再查，依原告戊○○所提出
    原告庚○○於91年11月24日書立之同意書內容觀之，其中記
    載：本人因年事已高，深恐無法有力保管名下不動產，故而
    將名下所有不動產，設定於長孫甲○○名下，並作為本人財
    產繼承人，特立此書以茲證明等語，並接續記載不動產坐落
    之門牌號碼，此雖有該同意書1 紙附卷可稽。惟細酌上開同
    意書內所記載之不動產，並無系爭不動產之門牌號碼，故無
    從憑該同意書之記載，而認為原告庚○○曾同意設定系爭不
    動產抵押權予被告。綜合上開事證，本院認為原告戊○○上
    開證詞，與所提出之書證內容不相符合，其證詞之真實性即
    屬可疑。且原告乙○○、己○○曾因原告戊○○涉嫌傷害犯
    行，而對原告戊○○提出傷害案件之刑事告訴，此有原告提
    出之刑事告訴狀影本1 紙在卷可佐，則原告乙○○、己○○
    、戊○○之間既有嫌隙，難期原告戊○○所為之證詞無偏頗
    之虞，據此，本院認為原告戊○○之證詞，並無可採，自難
    認被告前開所辯為真實。
七、揆之前揭說明，被告既無法證明其與原告庚○○間有12,000
    ,0 00 元債權債務關係之事實存在，即應認原告主張原告庚○○與被告間並無上開12,000,000元之債權債務關係存在等
    語係屬真實，可堪採信。從而，原告訴請確認被告就原告所
    有如附表所示之不動產，於91年11月26日，以如附表所示之
    收件字號，所設定之金額12,000,000元，清償期為131 年11
    月25日之抵押權登記所擔保之債權不存在，即屬於法有據，
    應予准許。
八、次按，所有人對於妨害其所有權者，得請求除去之，民法第
    767 條中段定有明文。本件系爭抵押權所擔保之債權不存在
    等情，既經認定如前，則原告主張依抵押權之從屬性，該抵
    押權之登記自屬無效等語，即堪採取。又系爭抵押權既屬無
    效，惟該抵押權登記仍繼續存在，自係屬對所有權人之所有
    權行使圓滿狀態造成妨害。故而原告本於所有權人地位，依
    民法第767 條中段規定，訴請被告應將系爭抵押權登記予以
    塗銷，亦屬有據，為有理由，應予准許。
九、因本案事證已臻明確，兩造其餘主張、陳述及所提之證據暨
    攻擊防禦方法，經本院審酌後，認與本案判斷結果無影響，
    均毋庸再予一一審酌，附此敘明。
十、結論：本件原告之訴為有理由，爰依民事訴訟法第78條，判
    決如主文。
中    華    民    國    97    年    9     月    30    日
                  民事第三庭    法  官  邱育佩
以上正本證明與原本無異
本判決得上訴
中    華    民    國    97    年    9     月    30    日
                                書記官  林兆嘉


司法院資訊處製作；財團法人民間司法改革基金會備份。
